【裁判字號】    97,易,3684
【裁判日期】    980619
【裁判案由】    竊盜
【裁判全文】
臺灣板橋地方法院刑事判決              97年度易字第3684號
公  訴  人  臺灣板橋地方法院檢察署檢察官
被      告  乙○○
上列被告因竊盜等案件，經檢察官提起公訴（97年度偵字第2775
7 號），本院判決如下：
    主  文
乙○○意圖為自己不法之所有，以詐術使人將本人之物交付，未
遂，處拘役肆拾日，如易科罰金，以新台幣壹仟元折算壹日。
被訴竊盜部分無罪。
    事  實
一、乙○○於民國97年7 月30日晚上10時多許，在臺北縣蘆洲市
    尼加拉瓜公園內，拾得甲○○前所持遭竊之支票1 紙（票號
    ：AA0000000 號、票面金額新台幣【下同】11,375元、發票
    人華誠建材有限公司、發票日97年7 月29日）及蔡國忠前所
    持遭竊或遺失之支票1 紙（票號：AA0000000 號、票面金額
    86,490元、發票人連明福、發票日97年7 月31日），其明知
    該等支票應係遭竊或遺失之支票，自己對該等支票並無票據
    上之權利，竟仍基於意圖為自己不法所有之詐欺取財犯意，
    旋於同年月31日下午2 時許，持上開2 紙支票，至臺北縣蘆
    洲市○○路84號之合作金庫銀行北三重分行，一同向該分行
    不知情之某成年承辦行員提示，而欲存入自己於該分行所申
    設之帳戶內（帳號：0000000000000 號）。然因上開支票前
    已分別經甲○○、蔡國忠辦理支票掛失止付，遂無法兌現存
    入而均遭退票，始為警循線查獲（按：惟乙○○上述侵占脫
    離他人所持有之物部分，未經檢察官起訴）。
二、案經臺北縣政府警察局三重分局報告臺灣板橋地方法院檢察
    署檢察官偵查起訴。
    理  由
壹、證據能力方面：
    按「被告以外之人於審判外之言詞或書面陳述，除法律有規
    定者外，不得作為證據」，刑事訴訟法第159 條第1 項定有
    明文，此即學理上所稱「傳聞證據排除法則」。依上開法律
    規定，傳聞證據原則上固無證據能力，但如法律別有規定者
    ，即例外認有證據能力。又被告以外之人於審判外之陳述，
    雖不符同法第159 條之1 至第159 條之4 之規定，但經當事
    人於審判程序同意作為證據，法院審酌該言詞陳述或書面陳
    述作成時之情況，認為適當者，亦得為證據，此則據同法第
    159 條之5 第1 項定有明文。鑒於採用傳聞證據排除法則之
    重要理由之一，係因傳聞證據未經當事人之反詰問予以覈實
    ，若當事人願放棄對原供述人之反對詰問時，原則上即可承
    認該傳聞證據之證據能力，而揆諸我國刑事訴訟法第159 條
    之5 之立法理由，除參照前述傳聞證據排除法則之基本法理
    外，亦參考日本刑事訴訟法第326 條之立法例，查日本刑事
    審判實務之運作，有關檢察官及被告均同意作為證據之傳聞
    書面材料或陳述，可直接援引該國刑事訴訟法第326 條作為
    傳聞例外之法律依據，僅在檢察官與被告不同意之情況下，
    乃須根據其他傳聞例外規定俾以斟酌該等書面材料或陳述是
    否具有證據能力，在當事人間無爭執之案件中，傳聞證據基
    本上均可依據前引規定提出於法院使用。職是之故，我國刑
    事訴訟法第159 條之5 之適用應可作同上之解釋。經查，本
    件判決後開所示之被告乙○○以外之人於審判外之陳述（包
    括書面陳述），固均屬傳聞證據，惟被告及公訴檢察官就前
    揭審判外陳述之證據能力，先後於本院準備程序及審判期日
    中均表示同意上開證據資料有證據能力。本院審酌上開證據
    資料製作時之情況，尚查無違法不當及證明力明顯過低之瑕
    疵，亦認為以之作為證據應屬適當，故揆諸前開法律規定與
    說明，爰逕依刑事訴訟法第159 條之5 第1 項規定，認前揭
    證據資料均例外有證據能力。
貳、有罪方面（即被訴詐欺取財未遂方面）：
  一、認定事實部分：
      訊據被告乙○○對於上開時地其持上開所拾得之支票2 紙
      向不知情之某成年承辦行員提示，而欲訛詐以存入其前揭
      帳戶內之犯罪事實，均已坦承不諱，核與其於警詢、偵查
      中所供大致相符，尚無矛盾或不合常情之處；而上開支票
      2 紙乃分別係甲○○、蔡國忠所持有，而均於97年7 月29
      日晚間遭竊或遺失，嗣旋經甲○○、蔡國忠辦理掛失止付
      ，遂均遭退票而無法兌現存入之事實，亦經甲○○、蔡國
      忠於警詢及甲○○於本院審理時分別證述明確，且有遺失
      票據申報書、票據掛失止付通知書、上開支票暨退票理由
      單影本各2 份在卷可稽。綜上所述，足徵被告之自白核與
      事實相符，其所為自白應堪採信，是以本件事證已臻明確
      ，被告之犯行應堪認定。
  二、論罪科刑部分：
    (一)核被告所為，係犯刑法第339 條第3 項、第1 項之詐欺取
      財未遂罪。又起訴書所載犯罪事實業已敘明被告有此詐欺
      取財未遂之事實，此部分已屬檢察官起訴之範疇，雖起訴
      書於論罪法條漏未記載被告另成立詐欺取財未遂之罪名，
      但並不影響檢察官就此部分業已起訴之效力，本院自得就
      此詐欺取財未遂之部分逕為實體判決，特此敘明。被告以
      一持票提示以詐欺取財之行為，同時侵害持票人甲○○與
      蔡國忠之財產法益，為想像競合犯，依刑法第55條規定，
      應從一重處斷。至公訴意旨固僅起訴被告持甲○○前所遭
      竊之前揭支票至銀行提示兌現而未遂之事實，漏未論及被
      告尚同時持蔡國忠前所持遭竊或遺失之前揭支票至銀行提
      示兌現而未遂之事實，惟二者間有想像競合犯之裁判上一
      罪關係，已如前述，該漏未論及之部分應為起訴效力所及
      ，本院自應併予審判。被告詐欺而未遂，酌依刑法第25條
      第2 項規定，按既遂犯之刑減輕之。
    (二)本院審酌被告正值壯年，本應依循正軌賺取財物，且其縱
      因急需款項，亦應以合法方式籌措，詎其不思此為，竟以
      前揭盜領支票之手法，欲牟取不法財物，除造成他人權益
      受損外，更紊亂商業交易秩序，是被告所為自應分別受有
      相當程度之刑事非難；惟另考量被告於為本案之前並無任
      何前科紀錄，此有臺灣高等法院被告前案紀錄表1 份在卷
      可按，其素行應非不良，而其於犯後已能坦承犯行，且其
      持票行騙之初即遭查獲，所生損害應有所減輕，兼衡其之
      犯罪動機、目的、手法、智識程度非高及其家庭經濟狀況
      僅為勉持等一切情狀，酌情分別量處如主文所示之刑，並
      諭知易科罰金之折算標準，以資懲儆。
、無罪方面（即被訴竊盜方面）：
  一、公訴意旨略以：被告意圖為自己不法之所有，於97年7 月
      29日晚上11時許，在臺北縣三重市○○路11號前，見甲○
      ○因酒醉將車輛停置於路旁，且車門未上鎖，乃趁隙竊取
      甲○○置於車內前方乘客座之背包1 個（內含前揭票號AA
      0000000 號支票1 紙及現金1 萬餘元）。因認被告尚涉有
      刑法第320 條第1 項之竊盜罪嫌云云。
  二、訊據被告堅決否認有何竊盜犯行，辯稱：前揭支票1 紙我
      是在97年7 月30日晚上10時多許，在蘆洲的尼加拉瓜公園
      內撿到的。我除了撿到這1 紙支票外，另外還有撿到前揭
      票號AA0000000 號之支票，我再同時去合庫銀行北三重分
      行提示。我是在上開公園內的涼亭乘涼時撿到這2 張支票
      的，該涼亭常常有很多人在那邊喝酒，我是在人家喝完酒
      之後在那邊撿到的，我撿到時這2 張支票就放在他們喝酒
      的石桌地上，沒有用信封或任何東西包著。因為我當時剛
      開完刀，急需一筆錢，所以才想到要將支票拿去提示兌現
      。我只有撿到支票，並沒有撿到背包等物等語。
  三、按「犯罪事實應依證據認定之，無證據不得認定犯罪事實
      」、「不能證明被告犯罪者，應諭知無罪之判決」，刑事
      訴訟法第154 條第2 項、第301 條第1 項分別定有明文。
      申言之，犯罪事實之認定應憑證據，如未能發現相當證據
      ，或證據不足以證明，自不能以推測或擬制之方法，作為
      裁判基礎（最高法院40年台上字第86號判例意旨參照）；
      且認定犯罪事實所憑之證據，雖不以直接證據為限，間接
      證據亦包括在內，然而無論直接證據或間接證據，其為訴
      訟上之證明，須於通常一般之人均不致有所懷疑，而得確
      信其為真實之程度者，始得據為有罪之認定，倘其證明尚
      未達到此一程度，而有合理之懷疑存在而無從使事實審法
      院得有罪之確信時，即應由法院為諭知被告無罪之判決（
      最高法院76年台上字第4986 號 判例意旨參照）。再者，
      檢察官對於起訴之犯罪事實，仍應負提出證據及說服之實
      質舉證責任。倘其所提出之證據，不足為被告有罪之積極
      證明，或其指出證明之方法，無從說服法院以形成被告有
      罪之心證，基於無罪推定之原則，自應為被告無罪判決之
      諭知（參照最高法院92年台上字第128 號判例意旨）。
  四、經查：
    (一)查前揭支票2 紙乃分別係甲○○、蔡國忠所持有，而均於
      97年7 月29日晚間遭竊或遺失，業如前述，且依甲○○、
      蔡國忠二人於警詢及甲○○於本院審理時所為證述，其等
      二人遭竊或遺失該等支票之地點均係在臺北縣三重市○○
      路，且均在其等二人酒醉之際。可見甲○○、蔡國忠二人
      遭竊或遺失前揭支票之時間、地點非常相近，且均係在其
      二人酒醉意識不清之際，故如同一竊徒於上開相近之時間
      、地點，利用甲○○、蔡國忠二人意識不清之際，趁機竊
      取該二人所持包括前揭支票在內之財物，自屬合理可能。
      從而，前揭2 紙支票於翌日晚間遭該名竊徒（或該竊徒所
      轉讓之人）丟棄或遺置於臺北縣蘆洲市尼加拉瓜公園內，
      始因而被本件被告所一同拾獲，衡情度理亦非必屬無稽，
      自難認被告所辯其同時拾獲該等支票乙節係屬子虛，而遽
      認甲○○所遭竊之前揭票號AA0000000 號支票1 紙確係被
      告所竊取。公訴意旨固認被告辯稱於尼加拉瓜公園內同時
      拾獲前揭2 紙由不同之人所持有之支票，顯與常理不符云
      云，然即如上開所述，該2 紙支票雖分別由甲○○、蔡國
      忠二人所持有，但其等遭竊或遺失前揭支票之時間、地點
      非常相近，且均係在其二人酒醉意識不清之際，自不能排
      除係遭同一人所竊；則在同一人所竊之情況下，被告因而
      在事後同時拾獲該等支票，自無所謂悖於常理。是以公訴
      意旨此節所認，當有所誤會。
    (二)依甲○○、蔡國忠二人所為陳述，均未指明其等之前揭支
      票等財物究係遭何人所竊取，且其等遭竊之後，亦未進一
      步報警處理並採集相關跡證，本件卷內復查無任何有關竊
      盜部分之採證或勘驗，而被告所辯既難認屬無稽，復審以
      一般持有贓物之人，非必自己所竊，其贓物之來源本有多
      種合理可能性，自不得單以被告持前揭支票向銀行提示，
      即率爾認定該等支票確係被告所竊，其理要屬灼然。
  五、綜上所述，被告究否確有竊盜之犯行，尚無足夠之證據予
      以證明，本院認為仍存有合理之懷疑，猶未到達確信其為
      真實之程度，自不能遽認被告確有此部分被訴之犯行。此
      外，檢察官復未提出其他積極證據，資以證明被告確有其
      所指之竊盜犯行，揆諸首揭法律規定與說明，既無足夠證
      據確信公訴意旨此部分之指述為真實，不能證明被告此部
      分犯罪，本院自應為被告此部分無罪判決之諭知。至被告
      雖因拾獲前揭支票而涉有侵占脫離他人持有之物罪嫌，然
      因此部分之基本社會事實與公訴意旨所指被告行竊之基本
      社會事實並非同一，且與本院前開論罪科刑部分亦無實質
      上或裁判上一罪關係，本院自無從併予審理，此部分當應
      由檢察官另行偵辦處理，併此敘明。
據上論斷，應依刑事訴訟法第299 條第1 項前段、第301 條第1
項，刑法第339 條第3 項、第1 項、第55條、第25條第2 項，刑
法施行法第1 條之1 第1 項、第2 項前段，判決如主文。
本案經檢察官黃筵銘到庭執行職務。
中    華    民    國    98    年    6     月    19    日
                  刑事第七庭    審判長  法  官  戴嘉清
                                        法  官  林晏鵬
                                        法  官  陳信旗
以上正本證明與原本無異。
如不服本判決，應於判決送達後10日內敘明上訴理由，向本院提
出上訴狀 (應附繕本) ，上訴於臺灣高等法院。其未敘述上訴理
由者，應於上訴期間屆滿後20日內向本院補提理由書，「切勿逕
送上級法院」。
                                    書記官  陳昭綾
中    華    民    國    98    年    6     月    19    日
附錄本案論罪科刑法條全文：
刑法第339 條
    意圖為自己或第三人不法之所有，以詐術使人將本人或第三
    人之物交付者，處5 年以下有期徒刑、拘役或科或併科1 千
    元以下罰金。
    以前項方法得財產上不法之利益或使第三人得之者，亦同。
    前二項之未遂犯罰之。


司法院資訊處製作；財團法人民間司法改革基金會備份。
